臺灣臺北地方法院刑事裁定　　　　　　96年度聲判字第169號
聲　請　人
即告 訴 人　財團法人臺北市私立延平高級中學
代　表　人　甲○○
代　理　人　謝協昌律師
被　　　告　乙○○
上列聲請人即告訴人因告訴被告乙○○偽造文書案件，不服臺灣
高等法院檢察署檢察長中華民國96年9 月7 日96年度上聲議字第
4364號駁回再議之處分（原不起訴處分案號：臺灣臺北地方法院
檢察署96年度偵字第6863號），聲請交付審判，本院裁定如下：
    主  文
聲請駁回。
    理  由
一、按告訴人不服上級法院檢察署檢察長或檢察總長認再議為無
    理由而駁回之處分者，得於接受處分書後10日內委任律師提
    出理由狀，向該管第一審法院聲請交付審判。法院認交付審
    判之聲請不合法或無理由者，應駁回之。刑事訴訟法第258
    條之1 、第258 條之3 第2 項前段定有明文。本件聲請人即
    告訴人財團法人臺北市私立延平高級中學以被告乙○○犯本
    件行使業務上登載不實文書罪嫌，向臺灣臺北地方法院檢察
    署（下稱臺北地檢署）提出告訴，經該署以96年度偵字第63
    68號受理偵查後，於民國96年7 月16日為被告不起訴處分，
    聲請人對該不起訴處分聲請再議，經臺灣高等法院檢察署檢
    察長於同年9 月7 日以96年度上聲議字第4364號處分書，認
    聲請人聲請再議無理由而駁回再議，聲請人於同年9 月20日
    收受駁回再議之處分書，於同年9 月28日委任律師具狀向本
    院聲請交付審判等情，業經本院調取臺北地檢署96年度偵字
    第6368號、臺灣高等法院檢察署96年度上聲議字第4364號卷
    核閱無誤，並有聲請人所提刑事交付審判聲請狀上所蓋本院
    收狀戳日期可稽（見本院卷第1 頁），是聲請人提起本件交
    付審判之聲請尚未逾前開規定之10日不變期間，依前揭規定
    ，其本件聲請在程序上係屬適法。合先敘明。
二、本件聲請人原告訴意旨略以：
（一）被告係執業會計師，並自84年間起擔任告訴人之簽證會計
      師，為從事業務之人，明知本件「未指定用途託管基金」
      （下稱系爭未指定用途託管基金）係告訴人所有，竟於聲
      請人84學年度決算報表暨會計師查核報告書（下稱系爭查
      核報告書）「未指定用途託管基金」項下記載：「主要係
      代管歷年校友及外界人士等捐助，因該等捐助並非指定用
      於學校本部而屬本校託管性質，故帳列未指定用途託管基
      金下，另有關孳息則直接做為基金之增加。」足以生損害
      於聲請人。被告雖辯稱其上開未指定用途託管基金之內容
      係依聲請人前任董事長朱昭陽（已歿）之指示所為，惟朱
      昭陽是否確曾對被告為上開指示，並非無疑，且系爭未指
      定用途託管基金既已有定期存單為其佐證，則被告縱係依
      朱昭陽之指示而為上開記載，亦顯違反審計準則。
（二）被告明知聲請人未於88年2 月間召開董事會，竟於聲請人
      87學年度查核報告書「未指定用途託管基金」項下記載：
      「本校於民國88年2 月中，經董事會決議於未指定用途託
      管基金中提撥5,000 萬元捐助成立『財團法人延平昭陽文
      教基金會』從事相關文教公益活動，另提撥1 億元以本校
      董事長朱昭陽先生名義，委託該基金會協助從事與延平學
      院復原及與本校教育有關之各項發展活動。」，足以生損
      害於聲請人。
（三）聲請人雖於88年1 月11日召開董事會，惟於聲請人報請教
      育局備查之會議紀錄中，並無相關捐助及信託之決議，且
      由被告援引作為查核依據之會議紀錄觀之，該會議紀錄並
      未蓋有聲請人之關防大、小章、亦未有任何人員之印章，
      形式合法要件已不具備，被告以之作為查核依據，顯違反
      審計原則。
（四）依聲請人所屬會計所製作之聲請人89學年度平衡表所載，
      均無「未指定用途託管基金」之會計科目，即令係90學年
      度之平衡表，亦僅有「未指定用途基金」，且該90學年度
      之未指定用途基金項下所列之1 億元，係朱耀源應聲請人
      要求返還，與所謂「未指定用途託管基金」無涉，而所有
      會計師查核報告所列之「未指定用途託管基金」，於聲請
      人所屬會計製作之平衡表中，係列於「累積餘絀」項下，
      並無「未指定用途託管基金」之會計科目，被告竟昧於此
      一會計憑證，執意將「累積餘絀」項下之金額，割出相當
      金額，列入其自行創設之「未指定用途託管基金」項下，
      再觀諸聲請人製作之分錄轉帳傳票，系爭1 億5 千萬元係
      由「累積餘絀」科目下支出，是被告在未有任何有利審計
      證據佐證下，強予否定此一科目，逕稱應以「未指定用途
      託管基金」項下支出，其查核報告非僅未依聲請人之會計
      憑證或其他報表作為查核依據，尚自作主張，率爾否定聲
      請人內部製作之平衡表內容，則若非被告查核不實，即係
      聲請人所屬會計人員製作不實內容之業務文書，而聲請人
      所屬會計人員均係依歷年會計憑證及文件製作上開會計科
      目，自無製作不實之情形，足認被告確有業務上登載不實
      文書之罪嫌。
三、臺北地檢署檢察官依據偵查結果，略以：
（一）聲請人雖認被告於告訴人84學年度查核報告虛偽記載上開
      不實內容，惟按一般公認審計準則公報第33號第10條規定
      ：查核報告應敘明財務報表之編製係受查者管理階層之責
      任，而會計師之責任則為查核該等財務報表並根據查核結
      果對財務報表表示意見；第4 號第14條規定：查核人員獲
      取查核證據之方法，例舉如下：檢查、觀察、查詢及函證
      、計算、分析及比較；第4 號第17條規定：查詢係指向受
      查者內部或外界具有相關知識之人士覓求適當之資料。其
      實施方式包括書面或口頭查詢。查詢結果可提供查核人員
      前所未曾獲有之資料，或與已獲得之證據相印證後增加其
      可靠與相關性。而本件依聲請人84學年度查核報告書所載
      ，被告僅於該查核報告書中表示查核意見，並簽名蓋章，
      至於聲請人84學年度之決算報表及附註，均係由聲請人自
      行製作，經其製表人、主辦會計、校長及董事長依序蓋章
      ，此有聲請人84學年度查核報告書在卷可稽，是被告辯稱
      聲請人上開決算報表非其所編製，自非無稽。又被告採用
      口頭查詢方式向朱昭陽覓求適當之資料及解釋，以確認盤
      點所得之實際定期存款金額較帳載金額高出286,989,621
      元之可能性質，符合一般公認審計準則之規定，是被告依
      據其查核結果，並參酌私立學校會計制度之一致規定及國
      內外文獻有關基金之性質，建議聲請人將多出之定期存款
      帳列於「未指定用途託管基金」項下，尚無不妥之處，更
      無涉刑法偽造文書之罪嫌。
（二）另聲請人認其於88年2 月間並未召開董事會，且於88年1
      月11日召開之董事會並無相關捐助及信託之決議，而被告
      竟於查核報告書中記載不實內容。惟查，被告出具之聲請
      人87年度會計師查核報告書，並無聲請人於88年1 月11日
      召開上開董事會所為會議紀錄相關內容之記載。而證人即
      參與查核聲請人帳務之查帳員雷瑛證稱：伊自87年下半年
      開始查核聲請人之學校帳務，查帳時，通常會先列一份查
      帳所需資料清單，請聲請人會計小姐準備，董事會議紀錄
      是每年查帳時必須取得之資料，會計人員會將資料分批拿
      給查帳同仁，然資料實際係由何人提供，伊不清楚，亦不
      記得88年1 月11日之董事會議紀錄係向何人取得，且被告
      僅作最後複核之工作等語。證人即製作聲請人學校基金及
      結餘科目工作底稿之查帳員唐文改亦證稱：查帳過程中，
      伊均向聲請人所屬1 名會計及1 名出納索取查帳所需資料
      ，董事會議紀錄是每年查帳時一定要取得的資料，但已不
      記得是否係由伊向聲請人索取等語。是被告依據相關會計
      及審計規定暨準則，指派其事務所查帳員，依據必要之查
      核程序，取得足夠與適切之查核證據，以查核聲請人87學
      年度決算報表，而查帳員於查核聲請人學校基金及結餘科
      目時，經核對會計傳票，發現聲請人分別於88年2 月11日
      撥付5,000 萬元做為財團法人延平昭陽文教基金會之設立
      基金，並於同年5 月4 日、6 月7 日分別撥付2 千萬元、
      8 千萬元，共計1 億元作為發展基金之用；而依據查核程
      序，查帳員就該等撥付款項，除有傳票外，尚須輔以相關
      資料做為支付該等撥付款項之依據，故查帳員以聲請人所
      提供之董事會會議紀錄作為上開傳票之依據，被告再以查
      帳員所取得之各項查核證據，作為出具會計師查核報告書
      之依據，符合審計準則公報之規定。又上開撥付款係在查
      帳員查帳前即已記錄於聲請人之會計帳冊內，有聲請人之
      累積餘絀總分類帳附卷可稽，而董事會會議紀錄本為重要
      之查帳所需書面文件，於每年查帳時，查帳員均會向聲請
      人索取，且查帳員取得之聲請人88年1 月11日董事會會議
      紀錄首頁亦蓋有聲請人之印章，難認被告明知上開董事會
      會議紀錄為偽造之情事。此外，復查無其他積極證據，足
      認被告有何業務上登載不實之犯行，應認被告罪嫌不足而
      為被告不起訴處分。
四、聲請人聲請交付審判，無非以：
（一）依會計師查核簽證財務報表規則第22條規定，會計師進行
      財務報表之查核，應將辦理之經過確實做成紀錄，連同所
      得之有關查核證據，彙定為查核工作底稿，而依同規則第
      23條規定，會計師是否依法進行查核，應以工作底稿為證
      ，而會計師於查核報告所提出之意見，均應於查核工作底
      稿中提出確實之證據。惟本件被告之工作底稿中，並無任
      何「口頭詢問朱昭陽」等內容之記載，復無任何證據顯示
      被告確有「口頭詢問朱昭陽」之情事，足認被告辯稱其曾
      口頭詢問朱昭陽之說，係事後編纂之詞，與事實不符。
（二）原處分援用審計準則公報第4 號第17條規定，即查詢包括
      書面或口頭，然查詢之目的係為尋求適當之資料，以獲得
      前所未有之資料，或將之與已獲得之證據相印證，以增加
      其可靠與關連性，而非逕依查詢之內容作為查核之依據。
      又依審計證據之總類觀之，實體證據為提供資產存在之最
      佳證據，文書憑證係審計人員所憑之各種證據中，最重要
      、最普遍之可靠依據，至於口頭證據雖亦為審計證據類型
      之一，然而其本身並不充分，只能作為發覺需要深入稽查
      情況或確認其他形式之證據，今被告聲稱其逕依朱昭陽口
      述作為查核依據，顯違背上開準則。且縱被告確係依朱昭
      陽所述，認該筆金額係聲請人前身延平學院於36年228 事
      件關閉至84年間，校友及其他人士之捐款，則延平中學既
      已於48年間成立，自延平中學成立迄84年間之捐款，應係
      對延平中學之捐款，而校友捐款既已列為學校指定用途基
      金中「獎學及建設基金」，豈可再巧立「未指定用途託管
      基金」，將其認定為非屬延平中學之財產，而屬託管性質
      ，且既係校友捐款，被告如何區分或認定何者屬於「獎學
      及建設基金」，何者屬於「未指定用途託管基金」？又被
      告為查帳會計師，於得知聲請人帳戶中有所謂「捐款」時
      ，豈有不要求校方會計單位提出「捐款憑證」以供查核，
      並據以為簽證依據，是被告應有業務上登載不實文書之犯
      意。
（三）聲請人88年1 月11日董事會會議紀錄乃查核證據，依上開
      規則第22條規定，自應將查核證據取得之經過確實做成證
      據，倘該查核證據確係自聲請人處取得，自當將提供人員
      、提供經過，確實記載於查核工作底稿，豈有可能如證人
      即查帳員雷瑛、唐文改所稱「向何人取得已不復記憶」等
      情；又會議紀錄既為每年查帳時必須取得之資料，並須永
      久保存，而由聲請人董事會秘書負責保管，且聲請人所屬
      主管會計人員自85年迄91年間，均為會計李麗華及出納組
      長兼董事會秘書林傳炳，是證人雷瑛、唐文改證稱上開查
      帳資料係向人取得，伊等均已不復記憶等語，顯與常理不
      合，而檢察官復未依聲請人之聲請傳喚聲請人歷任出納、
      會計廖清吉、李麗華、林傳炳及董事甲○○，釐清上開會
      議紀錄是否由其等提供，僅以與被告有相同利害關係之上
      開查帳員之證詞，據為論斷被告有無本件犯罪事實之理由
      ，其調查自未盡完備。
（四）被告在其於88年5 月18日所作「財團法人延平昭陽文教基
      金會財務報表暨會計師查核報告」第7 頁（聲請人誤為第
      6 頁）「創立基金及經費來源」項下記載：「本基金會經
      核准之創立基金即登記之財產總額為5,000 萬元，係由朱
      昭陽先生捐贈。」惟其在聲請人87學年度查核報告書中卻
      記載：「本校於民國88年2 月中，經董事會決議於未指定
      用途託管基金中提撥5,000 萬元捐助成立財團法人延平昭
      陽文教基金會」，即上開5,000 萬元係朱昭陽所捐贈，且
      該基金會係在87年12月14日成立，其成立時間係在聲請人
      於88年1 月11日召開上開董事會之前，則聲請人上開董事
      會何能通過5,000 萬元之捐贈決議？顯見被告之查核依據
      並非聲請人董事會之真實紀錄，其查核內容確已涉嫌偽造
      。又被告除擔任聲請人簽證會計師外，並同時擔任財團法
      人延平昭陽文教基金會之簽證會計師，在客觀上自有為他
      人之不法利益而違背任務，致損害聲請人權益之可能。
（五）聲請人之董事會會議紀錄自84年起至89年間均採用統一格
      式，會議紀錄上均有聲請人之關防用印，被告長期擔任聲
      請人之簽證會計師，自無不能判斷聲請人董事會會議紀錄
      形式真正之理，而本件偽造之會議紀錄，不僅格式、字體
      、字距、行距與聲請人歷年之董事會會議紀錄不同，且無
      記載其紀錄人員，復無聲請人學校關防大、小章及任何人
      員之印章，形式合法要件已不具備，則被告顯得判斷其真
      偽；被告明知該偽造之會議紀錄不具法律效力，竟無視該
      會議紀錄是否有可能經變造或移花接木，而怠於向臺北市
      政府教育局（下稱臺北市教育局）調閱相關紀錄正本，釐
      清事實並據為查核依據，自有業務上登載不實文書之犯意
      。原不起訴處分逕以該偽造之會議紀錄首頁有聲請人之印
      章而認定被告無犯罪故意，既未勘驗該會議紀錄是否真正
      ，亦未向臺北市教育局函查求證，顯有應調查之證據而未
      予調查之違法，所為不起訴處分顯屬率斷。
（六）依聲請人88年1 月11日會議紀錄所載，固曾通過「創設昭
      陽文教基金會」之決議案，並依法向臺北市教育局報請核
      備，惟該案嗣經臺北市教育局於同年3 月17日以北市教二
      字第8821137700號函覆「礙難核備」，是聲請人即無成立
      該基金會之法律依據，亦無提供該項基金之必要性，而上
      開函文既為被告查核簽證之重要證據，則被告明知聲請人
      所屬會計單位並未經董事會通過，仍於同年2 月11日撥款
      5,000 萬元，竟未在其查核簽證上出具「保留意見」，已
      屬不法，並進而為「本校於民國88年2 月中，經董事會決
      議於未指定用途託管基金中提撥5,000 萬元捐助成立財團
      法人延平昭陽文教基金會」之記載，自足以生損害於聲請
      人。本件檢察官就上開各疑點，均疏未調查釐清，容有違
      誤，臺灣高等法院檢察署檢察長亦陷於相同謬誤，維持原
      處分而駁回再議，亦有不當，爰聲請交付審判等語。
五、惟按被告未經審判證明有罪確定前，推定其為無罪。犯罪事
    實應依證據認定之，無證據不得認定犯罪事實。刑事訴訟法
    第154 條定有明文。次按告訴人之告訴，係以使被告受刑事
    訴追為目的，是其陳述是否與事實相符，仍應調查其他證據
    以資審認；認定不利於被告之事實，須依積極證據，苟積極
    證據不足為不利被告事實之認定時，即應為有利於被告之認
    定，更不必有何有利之證據（最高法院52年臺上字第1300號
    、30年上字第816 號判例參照）；事實之認定，應憑證據，
    如未能發現相當證據，或證據不足以證明，自不能以推測或
    擬制之方法，為裁判基礎（最高法院40年臺上字第86號判例
    參照）；認定犯罪事實，所憑之證據，雖不以直接證據為限
    ，間接證據亦包括在內，然無論直接或間接證據，其為訴訟
    上之證明，須於通常一般之人均不致於有所懷疑，而得確信
    其為真實之程度者，始得據之為有罪之認定，倘其證明尚未
    達到此一程度，而有合理性懷疑之存在時，即無從為有罪之
    認定（最高法院76年臺上字第4986號判例參照）。
六、且按告訴人不服上級法院檢察署檢察官或檢察總長認再議為
    無理由而駁回之處分者，固得於接受處分書後10日內委任律
    師提出理由狀，向該管第一審法院聲請交付審判，惟法院認
    交付審判之聲請不合法或無理由者，應駁回其聲請，此參刑
    事訴訟法第258 條之1 、第258 條之3 第2 項前段之規定即
    明。而按民國91年1 月17日三讀通過，同年2 月8 日公布之
    刑事訴訟法第258 條之1 係參考德國刑事訴訟法第172 條第
    2 項之規定及日本刑事訴訟法第262 條准起訴之規定，增訂
    「聲請法院交付審判制度」，即告訴人於不服上級檢察署之
    駁回處分者，得向法院聲請交付審判，其目的係為對於檢察
    官起訴裁量之制衡，除貫徹檢察機關內部檢察一體之原則所
    含有之內部監督機制外，另宜有檢察機關以外之監督機制，
    由法院保有最終審查權而介入審查，以提供告訴人多一層救
    濟途徑（刑事訴訟法第258 條之2 立法理由參照），促使檢
    察官對於不起訴處分為最慎重之篩選，審慎運用其不起訴裁
    量權。從而，本條之適用，一方面係強制告訴人先循檢察機
    關內部之監督機制救濟無效果後，始由法院為之，另方面法
    院有最終審查權，亦促使檢察機關內部省視其不起訴處分是
    否妥當。故交付審判之制度雖賦予法院於告訴人交付審判之
    聲請裁定准否前，可依同法第258 條之3 第3 項規定為「必
    要之調查」，然法院於審查交付審判之聲請有無理由時，應
    以審酌告訴人所指摘不利於被告之事證未經檢察機關詳為調
    查或斟酌，或不起訴處分書所載理由違背經驗法則、論理法
    則及證據法則為限，方符本條係為制衡檢察官起訴裁量權之
    立法意旨（法院辦理刑事訴訟案件應行注意事項第134 條參
    照）。且按刑事訴訟法第258 條之3 第3 項規定法院審查聲
    請交付審判案件時「得為必要之調查」，其調查證據之範圍
    ，自應以偵查中曾顯現之證據為限；而同法第260 條對於不
    起訴處分已確定或緩起訴處分期滿未經撤銷者得再行起訴之
    規定，其立法理由說明該條所謂不起訴處分已確定者，包括
    「聲請法院交付審判復經駁回者」之情形在內，是前述「得
    為必要之調查」，其調查證據範圍，更應以偵查中曾顯現之
    證據為限，不得就告訴人新提出之證據再為調查，亦不得蒐
    集偵查卷以外之證據，否則，將與刑事訴訟法第260 條之再
    行起訴規定，混淆不清，亦將使法院兼任檢察官而有回復「
    糾問制度」之虞（法院辦理刑事訴訟案件應行注意事項第13
    4 條參照）；且法院裁定交付審判，即如同檢察官提起公訴
    使案件進入審判程序，是法院裁定交付審判之前提，必須偵
    查卷內所存證據已符合刑事訴訟法第251 條第1 項規定「足
    認被告有犯罪嫌疑」即檢察官應提起公訴之情形，亦即該案
    件已經跨越起訴門檻，否則，縱或法院對於檢察官所認定之
    基礎事實有不同判斷，但如該案件仍須另行蒐證偵查始能判
    斷應否交付審判者，因交付審判審查制度並無如同再議救濟
    制度得為發回原檢察官續行偵查之設計，法院仍應依同法第
    258 條之3 第2 項前段規定，以聲請無理由裁定駁回。
七、經查：
（一）按依一般公認審計準則公報第33號第10條規定：查核報告
      應敘明財務報表之編製係受查者管理階層之責任，而會計
      師之責任則為查核該等財務報表並根據查核結果對財務報
      表表示意見，此為聲請人所不爭執。是受查者之財務報表
      係由其管理階層負責編製，至於會計師所負責任則係經查
      核該財務報表後，根據其查核結果對財務報表表示意見。
      本件被告辯稱其於查核聲請人之84學年度決算報表時，經
      向當時擔任聲請人董事會董事長之朱昭陽查證後，始建議
      聲請人為系爭「未指定用途託管基金」科目之處理，聲請
      人當時亦表示同意等語，固為聲請人所否認，惟參卷附聲
      請人之相關財務報表下方均由聲請人所屬人員「李麗華」
      （係聲請人之學校會計）負責製表，並層請其主辦會計及
      校長依序用印（見臺北地檢署95年度他字第7259號卷第39
      至42頁、第79至84頁），而其中「85年及84年7 月31日平
      衡表」、「經常門收支餘絀表」、「基金及結餘變動表」
      、「現金流量表」等財務報表更均層請當時擔任聲請人董
      事長之朱昭陽分別用印，確認其內容無訛（見上開偵查卷
      第79至84頁），此亦為聲請人所不爭執。而依上開「85年
      及84年7 月31日平衡表」第3 頁所載，該平衡表業已明確
      記載聲請人之「未指定用途託管基金291,064,395 元」，
      而與其「學校基金及結餘基金」及「指定用途基金」等項
      分列（見上開偵查卷第80頁），且上開「基金及結餘變動
      表」亦列有「未指定用途託管基金孳息26,582,378元」，
      並仍與聲請人之「學校基金」（指定用途基金）分列於不
      同項（見上開偵查卷第82頁，另聲請人87學年度財務報表
      亦為相同編列，參臺北地檢署96年度偵字第6863號卷第30
      至37頁），足認被告上開所辯應與事實相符，否則當時擔
      任聲請人會計之李麗華自不致於上開平衡表、基金及結餘
      變動表為前開記載，而聲請人之主辦會計、校長，及當時
      擔任聲請人董事會董事長之朱昭陽亦均不可能於聲請人上
      開財務報表分別用印，確認其內容，是聲請人指稱被告就
      其財務報表為上開查核時，未曾向朱昭陽為上開查詢等語
      ，及其以該項指稱為據，所為之前揭相關指述，均屬無據
      ，核無可採，原不起處分認被告上開所辯非虛，自屬妥適
      。且依上開說明，本件財務報表之編製責任既應由聲請人
      所屬管理階層負責，則朱昭陽是否依被告之建議而對其會
      計或財務報表編製人員為上開編製內容之指示、其指示內
      容是否妥適，及該會計或財務報表編製人員究係如何編製
      聲請人上開財務報表，核均屬聲請人及其所屬管理階層應
      負責之範籌，顯與僅負查核聲請人上開財務報表之被告或
      其事務所查帳員無關，而聲請人既已依其當時董事長朱昭
      陽之指示編製上開財務報表，則被告據以為查核之依據，
      自無不當。又被告當時既係基於其會計專業而為上開會計
      科目之增列建議，並已說明其理由，自非無據；況聲請人
      就其爭執之上開基金來源，僅能提出其歷任出納、會計各
      自聽聞之說詞，並未能提出明確無疑之憑證，則其指稱上
      開基金應列為學校指定用途基金中之「獎學及建設基金」
      ，是否妥適，已非無疑，且被告依其向當時擔任聲請人董
      事會董事長之朱昭陽徵詢所得，而為明列上開會計科目之
      建議，經聲請人同意採納，由其所屬會計人員負責編製上
      開財務報表，並由被告完成查核報告書，自難認被告有何
      業務上登載不實文書之犯意及行為。又，縱認聲請人之上
      開財務報表實際上係由被告或其事務所查帳員或其他人員
      協助或代聲請人所屬會計或主辦人員編製完成，亦未能變
      更聲請人應就上開財務報表之編製負其責任之規定，自無
      礙於上開認定。另聲請人嗣後所編製之89或90學年度財務
      報表，無論其編製內容如何，均屬聲請人嗣後另行編製之
      其他財務報表，自與本案上開財務報表之編製，及本案之
      爭執無關，均不足作為本件判斷之依據。
（二）聲請人雖另指稱被告於查核聲請人87學年度之決算報表時
      ，理應知悉其取得之88年1 月11日董事會會議紀錄為偽造
      等語。惟查，案外人即聲請人所指前開財團法人延平昭陽
      文教基金會第一任董事長朱耀源被訴變造聲請人上開董事
      會會議紀錄，並挪用聲請人款項乙案，業經本院93年度訴
      字第1638號、臺灣高等法院95年度上重訴字第19號判決無
      罪，此有各該件刑事判決書在卷足憑（見臺北地檢署95年
      度他字第7259號卷第183 至207 頁），雖該案經上訴後，
      現仍由最高法院審理中而尚未確定，惟上開判決均已指明
      聲請人本身留校存查之上開會議紀錄即為聲請人指為不實
      內容之版本，是雖被告或證人即其事務所查帳員雷瑛、唐
      文改均陳稱現已無從明確記憶當時提供上開董事會會議紀
      錄之校方承辦人員姓名，惟本件卷附被告87年度查核工作
      底稿所存查之聲請人88年1 月11日董事會會議紀錄版本（
      見本件偵查卷外所附該工作底稿編頁「SE.8.1」至「SE.8
      .5 」 所示）既與聲請人留校存查之版本相同，則被告辯
      稱該紀錄係由聲請人所提供，並無不合理之處；自不得以
      上開證人或被告本身無法指明提供上開董事會會議紀錄者
      之姓名，即遽指被告有何業務上登載不實文書之犯意。且
      上開證人既已無法記憶並明確證明聲請人所屬提供上開董
      事會會議紀錄予伊等作為本件查核報告依據之人員，亦未
      指明係由聲請人董事會秘書林傳炳、會計李麗華或係由其
      他何人提供，本件檢察官復已調閱聲請人尚未逾保存期限
      之上開87年度查核工作底稿，及前揭臺灣高等法院95年度
      上重訴字第19號朱耀源偽造文書等案件全案卷宗，而該案
      卷內已有甲○○、李麗華、廖清吉等人之證詞可參，復再
      傳訊林傳炳、李麗華到庭訊問（參臺北地檢署96年度偵字
      第6863號卷第17至20頁、第53至55頁），認其等之證詞均
      不足憑為不利被告認定之依據，調查已臻翔實，則聲請人
      聲請再傳訊甲○○、廖清吉等人到庭作證，自無必要，檢
      察官未依聲請人之聲請予以傳訊，自無不當。
（三）另查，聲請人提出並主張為真實之上開會議紀錄版本與被
      告所提上開版本（縱認確係偽造版本，下同），在其打字
      之討論提案部分固未盡相同，但在其第一頁均載有出席人
      員、列席、主席、紀錄簽名部分，則無不同，自難僅由該
      會議紀錄之記載形式即明確辨知是否係經偽造或變造。且
      上開董事會會議係由當時仍擔任聲請人董事會董事長之朱
      昭陽所召開，此為聲請人所不爭執，上開真假版本並均記
      載其會議主席為朱昭陽，則被告據以信任該偽造版本所載
      內容，而據以進行查核，自難指為有何業務上登載不實文
      書之故意；況連負責保管上開會議紀錄之聲請人董事會秘
      書林傳炳，在其保管過程中，原均不知該版本係屬偽造所
      得，則要求僅就聲請人財務報表進行相關查核之被告應知
      悉該會議紀錄係屬偽造版本，顯非合理，是聲請人以其董
      事會會議紀錄之記載形式及相關格式與上開偽造之版本有
      異等情為據，指稱被告理當知悉其取得之上開會議紀錄係
      屬偽造版本，自乏依據。又本案爭點在於被告在進行上開
      查核時，其是否知悉上開會議紀錄係屬偽造所得，而依本
      件卷證資料所示，已得為上開判斷，自無勘驗上開會議紀
      錄，及向臺北市教育局調閱聲請人上開董事會會議紀錄正
      本之必要，聲請人以原不起訴處分檢察官未勘驗上開會議
      紀錄，亦未向臺北市教育局函查求證，指為有應調查之證
      據而未予調查之違法，自無可採。
（四）又卷附聲請人87學年度會計師查核報告所附聲請人「88年
      及87年7 月31日決算財務報表附註」第11項關於「未指定
      用途託管基金」所載內容，其重點係在說明前開基金之動
      用時間係在88年2 月間，並強調係「經董事會決議」而動
      用，此究與指稱前開基金係「經董事會於88年2 月決議」
      有別，而聲請人對於上開基金之實際動撥日期為88年2 月
      11日亦不爭執，是聲請人以其於88年2 月間並未召開董事
      會，據為其此部分告訴依據，自屬誤會。又財團法人延平
      昭陽文教基金會僅係在87年12月14日訂定章程，且嗣後並
      未依法正式成立，聲請人指稱該基金會係在87年12月14日
      成立，並無依據，則其以該基金會係在該日成立，其成立
      時間係在聲請人於88年1 月11日召開前開董事會之前，聲
      請人該次董事會顯無由做成捐款5,000 萬元成立該基金會
      之決議等語，據以指稱被告有業務上登載不實文書之犯意
      ，自乏依據。又該基金會是否得依法成立，並非被告負責
      之範圍，且依聲請人上開董事會會議紀錄所載，聲請人業
      經其董事會全體出席董事決議通過捐助上開5,000 萬元成
      立財團法人延平昭陽文教基金會，是縱該基金會尚未依法
      成立或終未能依法成立，惟如該基金會已實際運作，則被
      告依上開決議意旨，就該基金會管理階層或其所屬負責製
      表人員負責編製之財務報表進行查核，即令與相關法令規
      定或有未合，亦無明知為不知之事項而為業務上登載不實
      文書之犯意可言。另聲請人以被告同時擔任聲請人與上開
      基金會之簽證會計師，而指稱被告在客觀上有為該基金會
      之不法利益而違背其任務，致損害聲請人權益之可能，既
      未提出任何證據，所為指述自無可採。
（五）另查，聲請人於88年1 月11日所召開之上開董事會議，既
      曾決議提撥5,000 萬元捐助成立財團法人延平昭陽文教基
      金會（主要董事與聲請人之董事成員相同），以從事相關
      文教公益活動，另提撥1 億元以聲請人董事長朱昭陽之名
      義，委託該基金會協助從事與延平學院復原及與聲請人學
      校有關之各項發展活動，此參聲請人上開87學年度會計師
      查核報告所附聲請人「88年及87年7 月31日決算財務報表
      附註」第11項「未指定用途託管基金」所載內容即明（見
      臺北地檢署96年度偵字第6863號卷第42頁）。足認該基金
      會之上開捐助經費來源記載其捐助人為朱昭陽，顯屬有據
      ，則被告據以查核而提出上開查核報告書，自無聲請人前
      揭所指被告明知捐款人名義與事實不符等情，聲請人據以
      指稱被告有何業務上登載不實文書之犯行，亦乏依據。
六、綜上所述，聲請人雖認被告本件所為有其所指前揭業務上登
    載不實文書，並持以行使之犯行，而認被告所為涉犯刑法第
    216 條、第210 條之行使業務上登載不實文書罪，並聲請交
    付審判，惟本件尚難僅憑告訴人片面指述，即認被告有上開
    犯行，且被告本件所為與刑法上開規定之構成要件有間；原
    不起訴處分書及駁回再議處分書既已就相關事證進行調查，
    而以前開理由為據，認被告所涉行使業務上登載不實文書罪
    之罪嫌不足，復查無其他積極證據足資證明被告有何聲請人
    所指上開犯行，而分別為被告不起訴處分及駁回聲請人再議
    之聲請，核與卷內現存事證相符，並無違背經驗法則、論理
    法則及證據法則之情形，均無不當，聲請人指摘原處分不當
    ，聲請交付審判，並無理由，其聲請應予駁回。爰依刑事訴
    訟法第258 條之3 第2 項前段，裁定如主文。
中　　華　　民　　國　　96　　年　　12　　月　　31　　日
　　　　　　　　　刑事第十一庭  審判長法　官  劉方慈
                                      法　官  林庚棟
                                      法　官  陳勇松
以上正本證明與原本無異。
本裁定不得抗告。
                                      書記官  馬正道
中　　華　　民　　國　　97　　年　　1　　月　 　2　 　日
